臺灣高等法院刑事判決　　　　　　　　95年度上訴字第2975號
上　訴　人
即　被　告　乙○○
　　　　　　　　　　（另案於臺灣臺北監獄執行中）
上列上訴人因偽造文書等案件，不服臺灣桃園地方法院95年度易
緝字第29號，中華民國95年6月28日第一審判決（起訴案號：臺
灣桃園地方法院檢察署93年度偵字第2652號，併辦案號：臺灣桃
園地方法院檢察署94年度偵字第8708號、95年度偵緝字第154號
），提起上訴，本院判決如下：
    主  文
原判決撤銷。
乙○○犯行使變造私文書罪，處有期徒刑參年。
    事  實
一、乙○○為身體障礙人士，意圖為自己不法之所有，並基於概
    括之犯意，(一)於民國92年11月中旬，在桃園縣桃園市後火車
    站前，向甲○○佯稱：我投資股票，賺很多錢，可以代妳投
    資股票賺錢等語，使甲○○陷於錯誤，於數日後即同年月16
    日，同在桃園縣桃園市後火車站前，將新臺幣（下同）3 萬
    元交付乙○○。乙○○於次日持發票人泰堯鳳企業有限公司
    ，付款人臺灣中小企業銀行內壢分行，發票日93年1月30 日
    ，面額21萬元支票交付甲○○，以為搪塞。甲○○屆期提示
    支票，因拒絕往來戶而退票，乙○○亦避不見面，始知受騙
    。(二)於93年1月28日，在桃園縣不詳地點，撥打電話予戊○○，謊稱其為戊○○小學同學游景成，可代為投資股票等語
    ，使戊○○陷於錯誤，於同日依言匯款15萬元至乙○○於桃
    園市農會開立之第0000000000000000號帳號帳戶。乙○○即
    於同年月28日、29日，先後提款5次，每次2萬元，總共提領
    10萬元，供己花用。因戊○○匯款後即無法聯絡乙○○，發
    覺受騙，報警處理。經警於同年月30日上午9時許，在桃園
    縣桃園市○○路165號桃園市農會大林分部前，查獲前往提
    款之乙○○，並扣得上開帳戶存摺1本、提款卡1張。(三)明知
    其於92年間，向桃園縣政府申請「身心障礙者創業貸款」，
    未獲核准，仍於93年2月初，在桃園縣平鎮市○○路179 巷
    10弄27號丙○○住處，向丙○○佯稱：我有資格向桃園縣政
    府申請1百萬元殘障貸款，如貸款順利核撥，即可償還前所
    積欠貨款，且其中60萬元，可以列為補助款，不用償還。惟
    因貸款核准作業緩慢，如欲儘快通過，需疏通劉姓承辦人員
    。此外，我也可以代其他殘障人士申請貸款，條件相同等語
    。乙○○為取信於丙○○，並利用其平日均以閩南語與丙○○交談，丙○○並不熟悉其國語口音，而假稱其為承辦人員
    ，撥打電話予丙○○，以國語口音向丙○○詐稱：我係貸款
    劉姓承辨人，如你願意透過乙○○贈送紅包，可以儘速通過
    貸款等語，使丙○○誤信確有承辦人索取賄款情事，應允支
    付賄款，並同意依乙○○所稱以劉興文、游財隆、王玲等3
    名殘障人士名義申請貸款。乙○○即自93年3月11日起，至
    93年5月8日止，多次以自己或劉姓承辦人名義，先後以申辦
    貸款需賄款疏通，或租用店面營業，或結清先前貸款、欠稅
    等為藉詞，向丙○○訛詐金錢，使丙○○陷於錯誤，陸續簽
    發支票或交付現金予乙○○。乙○○前後共計詐騙丙○○20
    次，得款89萬2千元（檢察官移送併辦意旨書誤載為96萬千
    元）。乙○○詐騙丙○○之時間、方式、所得財物，詳如附
    表所載。(四)乙○○時常前往桃園縣八德市○○街71之1號「
    日月宮」走動，結識廟內主持己○○，得知己○○持有由簡
    勝輝、丁○○、黃永輝於87年8月20日所立「日月宮財產保
    管」文件（下稱財產保管書），內容略謂由簡勝輝掌管「日
    月宮」財務，並負責保管存摺、支票，及管理委員之印章，
    期間自87年8月20日起，至93年9月27日止等語，並由丁○○
    、黃永輝見證。因保管期間將屆，乙○○認有機可乘，於93
    年11月間，向己○○索閱財產保管書，並謊稱：我有法官、
    檢察官、律師朋友，財產保管書並無法律效力，要拿去公證
    ，才會有效等語，而向己○○詐得保管證明書。乙○○即於
    93年11月間，在桃園縣不詳地點，自行在財產保管書內文文
    末，加註「若無交回捌佰萬，則移送法院辦理共同簽名者易
    同（應為亦同之誤）負責清還所有產物。」等語，而變造財
    產保管書之私文書，足以生損害於簡勝輝、丁○○及黃永輝
    。乙○○並即於93年11月間，在台北縣鶯歌鎮不詳公園內，
    將經變造之財產保管書拿給丁○○觀看而行使，並向丁○○
    佯稱：「日月宮」有諸多財務問題涉及不法，己○○有意透
    過法院，向你及黃永輝等人追討廟產，事態嚴重，但我可以
    處理等語，使丁○○陷於錯誤，而自93年11月間起，至94年
    2 月中旬止，多次交付金錢予乙○○，共計40萬元。迨至94
    年3月間，因乙○○索款不休，丁○○自乙○○取得財產保
    管書原件，認為有異，向己○○等人查詢，始知受騙。乙○○於94年4月12日經警員詢問時，即坦承行詐，而簽發發票
    日93年4月12日，到期日94年7月14日，受款人丁○○，金額
    40萬元本票，交付丁○○收執，用以賠償。
二、案經桃園縣政府警察局桃園分局移送臺灣桃園地方法院檢察
    署檢察官偵查起訴，及函請併案審理。
    理  由
一、上訴人即被告乙○○上揭詐取被害人甲○○、戊○○財物之
    事實，(一)業據被害人甲○○、戊○○於原審指證綦詳（見易
    字第584號卷第95頁至第99頁）。(二)有被害人甲○○提出被
    告所交付支票及退票理由單影本，附卷可憑（見偵字第2652
    號卷第73頁）。(三)有被告之桃園市農會第0000000000000000
    號帳號帳戶存摺、提款卡，扣案可資佐證，及該存摺內頁影
    本，在卷可稽。而存摺確實有被害人戊○○於93年1月28日
    匯入15萬元，於同年月28、29日先後提領5次，每次2萬元之
    記載（見偵字第2652號卷第20頁）。(四)被告於原審及本院均
    坦承詐騙被害人甲○○、戊○○財物犯行（見易緝字第29
    號卷第98頁、本院卷第119頁）。
二、被告上揭詐得財產保管書，予以變造，持以詐取被害人丁○○財物之事實，(一)業據被害人己○○、丁○○於原審指訴綦
    詳（見易緝字第29號卷第66頁至第72頁），並有被告所簽發
    用以償還所詐騙金錢之發票日93年4月12日，到期日94年7月
    14日，受款人丁○○，金額40萬元本票影本，附卷為證（見
    偵字第8708號卷第26頁）。(二)有經變造之財產保管書影本，
    在卷可稽（見偵字第8708號卷第27頁）。(三)被告於警詢及本
    院坦承詐得財產保管書，予以變造，持以詐財犯行（見偵字
    第8708號卷第6、7頁、本院卷第105、119頁）。
三、被告上揭詐欺被害人丙○○財物之事實，(一)業據被害人丙○○於原審及本院指證綦詳（見易緝字第29號卷第85頁至第93
    頁、本院卷第116、117頁），並有被害人丙○○提出其簽發
    交付被告之支票存根、被告收取金錢所立收據影本，附卷為
    證（見偵字第16946號卷第60頁至第66頁）。(二)被害人丙○○所簽發上開支票，由被告背書後提示領款等情，並有平鎮
    市農會94年10月4日桃平市農廣字第940003548號函暨所附支
    票提示付款資料、合作金庫銀行平鎮分行95年1月19日合金
    平鎮營字第095000042 0號函暨所附支票提示付款資料，附
    卷可稽（見偵緝字第650號卷第39頁至第46頁、第86頁至第
    92頁）。(三)被害人丙○○所錄得其與所謂桃園縣政府劉姓承
    辦人談話錄音，送請法務部調查局鑑定結果，認定錄音中劉
    姓承辦人之聲音，與該局採樣被告之聲調以聆聽比對法、聲
    紋圖譜特徵比對法比對分析結果，二者語音特徵相似率約百
    分之80，研判與被告本人聲音音質相同，有該局95年4月7日
    調科參字第09500155180號鑑定報告書暨所附語音分析及聲
    紋鑑定參考資料，附卷可據（偵緝字第154號卷第71頁至第
    79 頁）。
    (四)被告早於92年間，即已向桃園縣政府申請殘障創業貸款，
    未獲核准等情，有桃園縣政府94年12月26日府勞源字第
    0940357165號函，在卷可參（見偵緝字第650號卷第72頁）
    。(五)被告供述其有向被害人丙○○取得如附表所示金錢（見
    本院卷第116頁背面）。
四、被告辯稱：被害人丙○○投資80萬元，是要與我一起作生意
    ，所拿到金錢，已因生意失敗虧損而花費。被害人丙○○是
    利用我去申請殘障創業貸款，不是我詐騙他等語，並提出契
    約書、委任切結書、合作金庫銀行平鎮分行第304803號帳號
    活期存款存摺、估價單影本等件為證（見本院卷第19頁至第
    22頁）。
五、經查，被害人丙○○具結證述其係與被告約定取得殘障創業
    貸款後，方才一起作生意等語（見本院卷第116、117頁）。
    而被告所提出估價單日期係91年5月12日、91年6月29日，日
    期在向被害人拿取金錢之前有近2年之久，核與被害人丙○○有無與被告一起作生意無涉。另被告所提出契約書、委任
    切結書、合作金庫銀行平鎮分行第304803號帳號活期存款存
    摺影本等件，也僅能證明被害人丙○○確實有意與被告合夥
    ，尚不能據以證明被害人丙○○所支付金錢，係與被告合夥
    作生意之資金。徵以被害人丙○○所提出付款支票存根及被
    告所書立收據，其日期為93年3月至93年5月，內容多有被告
    親筆載明「辦理劉興文之事」、「辦理王小姐之事」、「
    400 萬貸款手續用」、「劉先生借用之款」、「游、劉稅金
    」、「辦理游、劉、姜合股手續費」、「辦理王小姐之補助
    款代還之款」、「借100萬事，經手送禮」等字樣，已明顯
    與被告所辯情節相悖，而與被害人丙○○指訴情節相符。又
    被告若要向被害人丙○○取得合夥資金，大可堂皇為之，何
    必假冒桃園縣政府劉姓承辦人員名義，向被害人丙○○訛詐
    。是以，被告所辯，乃畏罪卸責之詞，洵不足取。綜上，本
    件事證明確，被告犯行堪以認定，應依法論科。
六、被告行為後，刑法第55條關於牽連犯、第56條關於連續犯之
    規定，業於94年2月2日修正公布刪除，95年7月1日施行，此
    刪除雖非犯罪構成要件之變更，但顯已影響行為人刑罰之法
    律效果，自屬法律變更，依刑法第2條第1項規定，比較新、
    舊法結果，仍應適用被告行為時法律即舊法論以牽連犯、連
    續犯（最高法院95年第8次刑事庭會議決議參照）。刑法施
    行法於95年6月14日修正公布，增訂第1條之1，95年7月1日
    施行，將刑法分則編所定罰金之貨幣單位均改為新臺幣，並
    將罰金數額分別提高為30倍或3倍，而94年2月2日修正公布
    ，95年7月1日施行前刑法第33條第5款規定，罰金刑為銀元1
    元即新臺幣3元以上，修正後規定為新臺幣1千元以上，比較
    結果，法定刑有罰金刑之刑法第339條第1項，以修正前規定
    有利於被告，應適用修正前規定。核被告所為，係犯刑法第
    216條、第210條之行使變造文書罪、第339條第1項之詐欺取
    財罪。被告變造私文書之低度行為，應為行使之高度行為所
    吸收，不另論罪。被告前後多次詐欺取財犯行，時間緊接，
    觸犯犯罪構成要件相同之罪名，顯係基於概括之犯意反覆為
    之，應依連續犯規定論以一罪，並加重其刑。被告行使變造
    私文書，以詐取財物，所犯上開2罪，有方法結果之牽連關
    係，應依修正前刑法第55條規定，從較重之行使變造私文書
    罪論處。事實欄一、(三)(四)所示犯行，雖未經起訴，然與已起
    訴部分，有牽連犯或連續犯之裁判上一罪關係，為起訴效力
    所及，本院應併予審理。
七、原審以被告罪證明確，據以論罪科刑，固非無見。惟被害人
    己○○雖於檢察官訊問時指證：被告於93年12月在「日月宮
    」，說他是律師，他說這張財產保管書沒有法律效力，他要
    拿給檢察官看，後來又說要拿給法官看等語（見偵字第8708
    號卷第52頁），然其於原審經被告詰問後，係證述：被告當
    初說財產保管書沒有法律效力，必須公證才有法律效力，他
    要拿去公證，我才交給被告。事後我要被告交還，被告一直
    未還，後來才知道財產保管書在被害人丁○○手上。被告在
    拿財產保管書前，就說他有法官、檢察官、律師朋友等語（
    見易緝字第29號卷第71頁至第73頁），前後並不一致。原判
    決理由既以被害人己○○於原審之證詞為據，並未援引其於
    檢察官訊問時之陳述（見原判決第7、8頁），原判決認定被
    告犯罪事實卻為被告向被害人己○○謊稱：我是律師，我認
    為這張財產保管書沒有法律效力，必須拿給檢察官看等語，
    認定事實與理由之說明不符，即有未合。被告上訴意旨，仍
    執前詞，否認詐欺被害人丙○○，指摘原判決不當，提起上
    訴，雖無理由，惟原判決既有上開可議之處，即屬無可維持
    ，本院應予撤銷改判。
八、本院審酌被告前多次犯詐欺取財等罪，經判處罪刑確定，仍
    不知警惕自省，於假釋期間再犯本罪，有卷附本院被告前案
    紀錄表可稽，足見被告素行不良，惡性亦屬不輕。被告一再
    行騙，被害人損失不貲，被告也未能賠償被害人損失，犯罪
    情節不輕。被告於偵查、審判程序中言詞多有反覆，也難認
    被告有真誠悛悔，犯罪後態度並非良好，量刑自不宜從輕。
    暨考量被告係身體障礙人士，行動不便等一切情狀，量處有
    期徒刑3年，以示懲儆，並期被告能深切反躬自省，以重新
    適應社會生活。扣案之存摺、提款卡，並非被告直接用以詐
    欺被害人戊○○財物所用之物，爰不予沒收，併予敘明。
據上論斷，應依刑事訴訟法第369條第1項前段、第364條、第299
條第1項前段，刑法第2條第1項前段、第216條、第210條，修正
前刑法第56條、第339條第1項、第55條，修正前罰金罰鍰提高標
準條例第1條前段，判決如主文。
本案經檢察官許睦坪到庭執行職務。
中　　華　　民　　國　　96　　年　　1 　　月　　23　　日
　　　　　　　　　刑事第十三庭審判長法　官 曾德水
　　　　　　　　　　　　　　　　　  法　官 王炳梁
　　　　　　　　　　　　　　　　　  法　官 李錦樑
以上正本證明與原本無異。
如不服本判決，應於收受送達後十日內向本院提出上訴書狀，其
未敘述上訴之理由者並得於提起上訴後十日內向本院補提理由書
（均須按他造當事人之人數附繕本）。
                                    書記官 吳金來
中　　華　　民　　國　　96　　年　　1 　　月　　24　　日
附錄：本案論罪科刑法條全文
刑法第216條
（行使偽造變造或登載不實之文書罪）
行使第210條至第215條之文書者，依偽造、變造文書或登載不實
事項或使登載不實事項之規定處斷。
刑法第210條
（偽造變造私文書罪）
偽造、變造私文書，足以生損害於公眾或他人者，處5年以下有
期徒刑。
刑法第339條第1項
（普通詐欺罪）
意圖為自己或第三人不法之所有，以詐術使人將本人或第三人之
物交付者，處5年以下有期徒刑、拘役或科或併科1千元以下罰金
。
附表：（金額為新臺幣）
┌──┬──────┬──────────┬──────┐
│編號│時間        │詐騙方式            │詐得財物    │
├──┼──────┼──────────┼──────┤
│1   │93.3.11     │向丙○○佯稱：伊申辦│發票日為93年│
│    │            │創業貸款，需送紅包給│3 月11日，面│
│    │            │劉姓承辦人疏通等語。│額12000 元，│
│    │            │                    │付款人為平鎮│
│    │            │                    │市農會之FA00│
│    │            │                    │99804 號支票│
│    │            │                    │1張。       │
├──┼──────┼──────────┼──────┤
│2   │93.3.15     │向丙○○佯稱：申辦創│發票日為93年│
│    │            │業貸款前，需先繳清先│3 月15日，面│
│    │            │前欠稅等語。        │額8000元，付│
│    │            │                    │款人為平鎮市│
│    │            │                    │農會之FA0099│
│    │            │                    │806 號支票1 │
│    │            │                    │張。        │
├──┼──────┼──────────┼──────┤
│3   │93.3.17     │向丙○○佯稱：需送紅│發票日為93年│
│    │            │包4萬3千元給承辦人  │3 月17日，面│
│    │            │，4千元用於繳清其積 │額47000 元，│
│    │            │欠之行動電話費用，始│付款人為平鎮│
│    │            │得申請貸款等語。    │市農會之FA00│
│    │            │                    │99805 號支票│
│    │            │                    │1張。       │
├──┼──────┼──────────┼──────┤
│4   │93.3.19     │假冒劉姓承辦人名義，│發票日為93年│
│    │            │向丙○○佯稱：所申請│3 月19日，面│
│    │            │之貸款可以轉為補助款│額32000 元，│
│    │            │，不用再還，惟需送紅│付款人為平鎮│
│    │            │包等語。            │市農會之FA00│
│    │            │                    │99807 號支票│
│    │            │                    │1張         │
├──┼──────┼──────────┼──────┤
│5   │93.3.22     │假冒劉姓承辦人名義，│發票日為93年│
│    │            │向丙○○佯稱：需15  │3 月22日，面│
│    │            │萬元補足乙○○信用，│額計150000元│
│    │            │否則無法貸款等語。  │，付款人為合│
│    │            │                    │作金庫之MC01│
│    │            │                    │89535號支票 │
│    │            │                    │1張。       │
├──┼──────┼──────────┼──────┤
│6   │93.3.30     │向丙○○佯稱：為徐阿│現金100000元│
│    │            │立介紹的殘障同胞游財│            │
│    │            │隆申辦創業貸款，需10│            │
│    │            │萬元紅包等語。      │            │
├──┼──────┼──────────┼──────┤
│7   │93.4.2      │向丙○○佯稱：申辦創│現金55000 元│
│    │            │業貸款，需租用店面營│            │
│    │            │業等語。            │            │
├──┼──────┼──────────┼──────┤
│8   │93.4.5      │假冒劉姓承辦人名義，│現金150000元│
│    │            │向丙○○佯稱：為殘障│（另有10000 │
│    │            │同胞劉興文申辦創業貸│元私人借款，│
│    │            │款，需15萬元紅包等語│非詐欺所得，│
│    │            │。                  │未計入在內）│
├──┼──────┼──────────┼──────┤
│9   │93.4.6      │向丙○○佯稱：為殘障│現金50000 元│
│    │            │人士王玲申辦創業貸款│            │
│    │            │，需5萬元費用等語。 │            │
├──┼──────┼──────────┼──────┤
│10  │93.4.9      │假冒劉姓承辦人名義，│現金60000 元│
│    │            │向丙○○佯稱：為殘障│（另有10000 │
│    │            │人士王玲申辦創業貸款│元私人借款，│
│    │            │，經審核後發現王玲已│非詐欺所得，│
│    │            │先領取6 萬元補助，必│未計入在內）│
│    │            │須先退還該補助款後，│            │
│    │            │始能再申請創業貸款等│            │
│    │            │語。                │            │
├──┼──────┼──────────┼──────┤
│11  │93.4.16     │向丙○○佯稱：為劉興│發票日為93年│
│    │            │文、王玲等殘障人士辦│4 月16日，面│
│    │            │理貸款，要送紅包給承│額16000 元，│
│    │            │辦人等語。          │付款人為合作│
│    │            │                    │金庫之MC0189│
│    │            │                    │540 號支票1 │
│    │            │                    │張。        │
├──┼──────┼──────────┼──────┤
│12  │93.4.16     │向丙○○佯稱：伊申辦│發票日為93年│
│    │            │創業貸款，劉姓承辦人│4 月16日，面│
│    │            │為其墊支三個月的房屋│額15000 元，│
│    │            │租金10萬5千元，需要 │付款人為合作│
│    │            │償還等語。          │金庫之MC0189│
│    │            │                    │541 號支票1 │
│    │            │                    │張。        │
├──┼──────┼──────────┼──────┤
│13  │93.4.17     │同上。              │發票日為93年│
│    │            │                    │4 月17日，面│
│    │            │                    │額20000 元，│
│    │            │                    │付款人為合作│
│    │            │                    │金庫之MC0189│
│    │            │                    │544 號支票1 │
│    │            │                    │張。        │
├──┼──────┼──────────┼──────┤
│14  │93.4.21     │同上。              │發票日為93年│
│    │            │                    │4 月21日，面│
│    │            │                    │額45000 元，│
│    │            │                    │付款人為平鎮│
│    │            │                    │市農會之FA00│
│    │            │                    │99809 號支票│
│    │            │                    │1張。       │
├──┼──────┼──────────┼──────┤
│15  │93.4.25     │向丙○○佯稱：劉姓承│現金18000 元│
│    │            │辦人私人借款等語。  │            │
├──┼──────┼──────────┼──────┤
│16  │93.4.30     │向丙○○佯稱：送禮給│發票日為93年│
│    │            │劉姓承辦人等語。    │4 月30日，面│
│    │            │                    │額15000 元（│
│    │            │                    │告訴人誤記為│
│    │            │                    │45000元 ），│
│    │            │                    │付款人為平鎮│
│    │            │                    │市農會之FA00│
│    │            │                    │99810 號支票│
│    │            │                    │1張。       │
├──┼──────┼──────────┼──────┤
│17  │93.5.3      │向丙○○佯稱：為游財│發票日為93年│
│    │            │隆、劉興文、王玲三名│5 月3 日，面│
│    │            │殘障同胞申辦創業貸款│額56000 元，│
│    │            │，辦理營業登記證之變│付款人為平鎮│
│    │            │更，需要費用等語。  │市農會之FA00│
│    │            │                    │99811 號支票│
│    │            │                    │1張。       │
├──┼──────┼──────────┼──────┤
│18  │93.5.5      │假冒劉姓承辦人名義，│發票日為93年│
│    │            │向丙○○佯稱：貸款已│5 月5 日，面│
│    │            │經下來，要送紅包表示│額20000 元，│
│    │            │等語。              │付款人為合作│
│    │            │                    │金庫之MC0189│
│    │            │                    │548 號支票1 │
│    │            │                    │張。        │
├──┼──────┼──────────┼──────┤
│19  │93.5.6      │同上。              │發票日為93年│
│    │            │                    │5 月6 日，面│
│    │            │                    │額16000 元，│
│    │            │                    │付款人為合作│
│    │            │                    │金庫之MC0189│
│    │            │                    │549 號支票1 │
│    │            │                    │張。        │
├──┼──────┼──────────┼──────┤
│20  │93.5.8      │同上                │現金7000元  │
└──┴──────┴──────────┴──────┘
